臺灣臺北地方法院民事判決
111年度重訴字第400號
原      告  張秀月  
            高張素美
            張國豐  
            劉家蓁  
            劉張吉  
共      同
訴訟代理人  謝易達律師
            陳藝文律師
被      告  陳明雄  
訴訟代理人  連思藩律師
            王繹捷律師
上列當事人間請求拆屋還地等事件，本院於民國111年7月25日言
詞辯論終結，判決如下：
　　主　    文
一、被告應將坐落新北市○○區○○段0000號土地如附圖所示A⑴，及
    同區段1209號土地如附圖所示A⑵、B、C、D、F之水泥鋪面、
    雜物堆、貨櫃屋拆除，並將該部分土地返還原告及全體共有
    人。
二、被告應各給付原告如附表「本院認應給付之不當得利」A欄
    所示金額及均自民國一百一十一年四月八日起至清償日止，
    按年息百分之五計算之利息，暨按月給付原告如附表「本院
    認應給付不當得利數額」B欄所示金額。
三、原告其餘之訴駁回。
四、訴訟費用（除減縮部分外）由被告負擔二分之一，餘由原告
    負擔。
五、本判決第一項於原告以新臺幣貳仟伍佰玖拾壹萬元被告供擔
    保後，得假執行。但被告如以新臺幣柒仟柒佰柒拾萬陸仟壹
    佰肆拾肆元元為原告預供擔保，得免為假執行。
六、本判決第二項前段於原告張秀月、高張素美、劉家蓁、劉張
    吉分別以新臺幣肆仟元、原告張國豐以新臺幣肆萬貳仟元為
    被告供擔保後，得假執行。但被告如分別以如附表「本院認
    應給付之不當得利」A欄所示之金額為原告預供擔保，得免
    為假執行。
七、本判決第二項後段各到期部分於原告張秀月、高張素美、劉
    家蓁、劉張吉每期分別以新臺幣玖佰元、原告張國豐每期以
    新臺幣玖仟貳佰元為被告供擔保後，得假執行。但被告如每
    期分別以如附表「本院認應給付不當得利數額」B欄所示金
    額為原告預供擔保，得免為假執行。
八、原告其餘假執行之聲請駁回。
    事實及理由
壹、程序事項：按訴狀送達後，原告不得將原訴變更或追加他訴
    ，但擴張或減縮應受判決事項之聲明者，不在此限，民事訴
    訟法第255條第1項第3款分別定有明文。又不變更訴訟標的
    ，而補充或更正事實上或法律上之陳述者，非為訴之變更或
    追加，民事訴訟法第256條亦規定甚明。本件原告起訴時訴
    之聲明為：㈠被告應將坐落新北市○○區○○段0000○0000○0000
    號土地（下分別稱1207號土地、1209號土地、1213號土地）
    之地上物及水泥設置物拆除騰空後返還原告及全體共有人。
    ㈡被告應給付原告張秀月、高張素美、張國豐、劉家蓁、劉
    張吉各新臺幣（下同）2萬4,864元、2萬4,864元、27萬0,84
    0元、2萬4,864元、2萬4,864元，及自起訴狀繕本送達翌日
    起至清償日止，按年息5％計算之利息，暨自111年4月1日起
    至騰空返還第一項所示土地之日止，按月給付原告張秀月、
    高張素美、張國豐、劉家蓁、劉張吉各5,143元、5,143元、
    5萬5,688元、5,143元、5,143元。㈢願供擔保請准宣告假執
    行（見店司補卷第5至6頁）；嗣因上開聲明第㈠項所指之地
    上物及水泥設置物之範圍未盡特定，經本院會同兩造及新北
    市新店地政事務所於民國111年5月24日至現場履勘，並由該
    所於111年6月27日繪製複丈成果圖到院，原告遂於111年7月
    20日以準備㈠暨變更聲明狀、111年7月25日言詞辯論當庭確
    認聲明為：㈠被告應將坐落1207號土地上如附圖編號A⑴及120
    9號土地上編號A⑵、B、C、D、F之水泥鋪面、雜物堆、貨櫃
    屋及附圖說明欄位3.綠色圍籬拆除騰空後返還上開土地予原
    告及全體共有人。㈡被告應給付原告張秀月、高張素美、張
    國豐、劉家蓁、劉張吉各2萬4,864元、2萬4,864元、27萬0,
    840元、2萬4,864元、2萬4,864元，及自起訴狀繕本送達翌
    日起至清償日止，按年息5％計算之利息，暨自111年4月1日
    起至騰空返還第㈠項所示土地之日止，按月給付原告張秀月
    、高張素美、張國豐、劉家蓁、劉張吉各5,143元、5,143元
    、5萬5,688元、5,143元、5,143元。㈢願供擔保請准宣告假
    執行（見本院卷第89、98頁），已不再就1213號土地部分為
    請求，核原告上開所為，係特定其聲明及事實陳述，並減縮
    應受判決事項之聲明，揆諸前開規定，原告所為訴之變更，
    應予准許。
貳、實體事項：
一、原告主張：
  ㈠新北市○○區○○段0000○0000號土地為原告張秀月、高張素美、
    張國豐、劉家蓁、劉張吉與訴外人所共有。被告卻先於110
    年6月29日寄發存證信函表示其為辦理鑑界，將僱工整理及
    清除障礙，然被告在未徵得共有人同意下即違反農地農用原
    則，擅自於1207、1209號土地上鋪設水泥，並將1207、1209
    號土地作為非農業使用，原告張秀月、張國豐、劉家蓁已於
    110年11月5日寄發存證信函給被告要求排除租賃關係並拆除
    地上物返還土地予全體共有人。並截至111年3月8日至現場
    查看，1207、1209號土地上仍有如附圖所示鋪設水泥、堆放
    雜物、貨櫃屋並架設圍籬之情形。爰依民法第767條第1項前
    段、中段、第821條之規定，提起本件訴訟等語。
  ㈡被告占用1207、1209號土地均受有相當於租金之不當得利，
    按上開土地占用面積依序為1307.34平方公尺、1508.10平方
    公尺，申報地價均為4,400元，以年息10％計算，並乘以原告
    張秀月、高張素美、劉家蓁、劉張吉於1207號土地應有部分
    面積各為24分之1，原告張國豐則為32分之12，故就1207號
    土地每日可請求相當租金之不當得利則為66元與591元；另
    原告張秀月、高張素美、劉家蓁、劉張吉於1209號土地應有
    部分面積各為24分之1，原告張國豐則為2分之1，故就1209
    號土地每日可請求相當租金之不當得利澤為76元與909元。
    被告確實於110年11月5日已無權占用1207、1209號土地，故
    計算至111年3月31日止，共148日，並應自111年4月起至返
    還1207、1209號土地之日止，由被告給付原告張秀月、高張
    素美、張國豐、劉家蓁、劉張吉相當租金之不當得利數額如
    聲明第㈡項所示，爰依民法第179條前段之規定為此部分請求
    。
  ㈢並聲明：1.被告應將坐落1207號土地上如附圖編號A⑴及1209
    號土地上編號A⑵、B、C、D、F之水泥鋪面、雜物堆、貨櫃屋
    及附圖說明欄位3.綠色圍籬拆除騰空後返還上開土地予原告
    及全體共有人。2.原告張秀月、高張素美、張國豐、劉家蓁
    、劉張吉各2萬4,864元、2萬4,864元、27萬0,840元、2萬4,
    864元、2萬4,864元，及自起訴狀繕本送達翌日起至清償日
    止，按年息5％計算之利息，暨自111年4月1日起至騰空返還
    第1項所示土地之日止，按月給付原告張秀月、高張素美、
    張國豐、劉家蓁、劉張吉各5,143元、5,143元、5萬5,688元
    、5,143元、5,143元。3.願供擔保請准宣告假執行
二、被告則以：
　㈠因1209號土地長期遭他人占用並於其上興建建物，經稅捐機
    關表示欲調漲地價稅，被告遂為全體共有人利益，申請鑑界
    並清理雜物，期間發現1207、1209號土地範圍遼闊擔心再遭
    他人無權占用或傾倒廢棄物，乃有將該等土地出租之打算，
    並已徵得共有人即訴外人陳穆勳、陳文哲、原告高張素美之
    同意。另附圖說明欄位3.綠色圍籬並非由被告搭蓋，係由隔
    壁土地用地人所搭蓋。
　㈡被告就1207、1209號土地應有部分比例各為864分之182，倘
    被告占用面積並未逾越其應有部分比例，依最高法院55年度
    台上字第1949號判決要旨，自無不當得利等語置辯。
　㈢並聲明：1.原告之訴駁回。2.如受不利益判決，願供擔保請
    准宣告免為假執行。　　　 
三、查原告為1207、1209號土地之共有人，就其中1207號土地部
    分，原告張秀月、高張素美、劉家蓁、劉張吉之應有部分比
    例為24分之1，另原告張國豐之應有部分比例為32分之12；
    另就1209號土地部分，張秀月、高張素美、劉家蓁、劉張吉
    之應有部分比例為24分之1，原告張國豐之應有部分比例為2
    分之1，至被告則非1207、1209號土地登記所有權人等情，
    有新北市新店地政事務所111年4月8日函文檢附1207、1209
    號土地登記謄本（見店司補卷第77、81至83、85至87頁、本
    院卷第77至83頁）在卷可稽，並經兩造確認後不爭執（見本
    院卷第98頁），是此部分堪信為真實。
四、原告主張被告無權占用1207、1209號土地如附圖所示A⑴、A⑵
    、B、C、D、F之範圍，於其上鋪設水泥鋪面、置放雜物堆、
    架設貨櫃屋及附圖說明欄位3.綠色圍籬，自應由被告將各該
    部分拆除並將土地返回給原告及全體共有人，並給付相當於
    租金之不當得利等節；為被告所否認，並以前詞置辯。是本
    件之爭點為：㈠被告是否分別占用原告所有1207、1209號土
    地如附圖所示附圖所示A⑴、A⑵、B、C、D、F之範圍，於其上
    鋪設水泥鋪面、置放雜物堆、架設貨櫃屋及附圖說明欄位3.
    綠色圍籬，應依民法第767條第1項、第821條拆除占用部分
    並返還土地？㈡原告依據不當得利之法律關係請求被告應給
    付如聲明第2項所示之數額，是否可取？茲析述如下：
　㈠按所有人對於無權占有或侵奪其所有物者，得請求返還之。
    對於妨害其所有權者，得請求除去之；有妨害其所有權之虞
    者，得請求防止之，民法第767條第1項定有明文。又按以無
    權占有為原因，請求返還所有物之訴，被告對原告就其物有
    所有權存在之事實無爭執，而僅以非無權占有為抗辯者，原
    告於被告無權占有之事實，無舉證責任。被告應就其取得占
    有，係有正當權源之事實證明之。如不能證明，則應認原告
    之請求為有理由（最高法院85年度台上字第1120號、82年度
    台上字第1441號、72年度台上字第1552號判決意旨參照）。
　2.經查：
　　⑴被告對於其確實曾於1207、1209號土地上鋪設如附圖所示A
      ⑴、A⑵之水泥鋪面，且其確係就1207、1209號土地出租為
      使用收益之人等節均經確認後不爭執（見本院卷第30、31
      頁），復依被告於110年10月1日以通訊軟體傳送之訊息、
      111年1月25日撰寫致1209號土地共有人、張國豐之信函，
      被告確實持續占用管理1207、1209號土地等情，有上開訊
      息翻拍畫面、信函內容可憑（見店司補卷第45、59頁），
      足見1207、1209號土地如附圖所示A⑴、A⑵、B、C、D、F之
      範圍，確實係由被告占用無疑。另被告於上開110年10月1
      日之訊息中已經處記載1207、1209號土地「已整平並鋪設
      水泥已完成」等語（見店司補卷第45頁），亦徵1207、12
      09號土地於斯時起確由被告所占用等節，已甚明確。至被
      告雖提出土地使用同意書（見本院卷第25頁），然該同意
      書上係記載「被告立同意書同意將持有坐落於新北市○○○○
      地段號之土地，自即日起至111年12月31日止，供申請人
      （空白未填寫）向新北市政府環境保護局申請辦理一般廢
      棄物-裝潢修繕費器物簡易分類場登記及使用事宜」等內
      容，然其下方立書同意人欄位僅有陳文哲、陳穆勳、被告
      及原告高張素美之簽名，並無其餘原告之簽名，且亦未記
      載土地地段號，自難認被告已本於該同意書徵得1207、12
      09號土地全體共有人同意就上開土地為使用收益。
　　⑵至附圖說明欄位3.綠色圍籬部分，被告否認為其架設，且
      依前開被告111年1月25日之信函，亦記載係由鄰地經營之
      砂石廠依地界線自行設置鐵皮圍籬，以區隔雙方土地等節
      （見店司補卷第59頁），並觀諸現場勘驗照片與附圖所示
      ，該圍籬確實緊連1207、1209號土地與其鄰近之東側同區
      段1210、1211號土地地界（見本院卷第43編號6照片、第4
      4頁編號7照片、第59頁），是被告前開所辯亦非全然無因
      ，且原告亦未提出其他證據證明該圍籬確係被告所架設，
      自難認被告就附圖說明欄位3.綠色圍籬有拆除權限。
　㈡告依據不當得利之法律關係請求被告應給付如聲明第2項所示
    之數額，是否可取？
  1.按無法律上之原因而受利益，致他人受損害者，應返還其利
    益；不當得利之受領人，依其利益之性質或其他情形不能返
    還者，應償還其價額，民法第179條、第181條但書分別定有
    明文。又按無權占用他人之土地，可能獲得相當於租金之利
    益為社會通常之觀念，而土地所有人因此受有相當於租金之
    損害，自得依民法第179條前段之規定，請求相當於租金之
    不當得利（最高法院61年台上字第1695號判例意旨參照）。
    原告共有1207、1209號土地，經被告占用如附圖所示A⑴、A⑵
    、B、C、D、F之範圍，且未經原告同意，顯屬無法律上原因
    受有利益，並致原告受有損害，原告請求被告給付相當租金
    之不當得利，自屬有據。
  2.按依土地法第97條規定，城市地方房屋之租金，以不超過土
    地及其建築物申報總價額年息10％為限。又所謂土地價額，
    依土地法第25條規定，指法定地價，又所謂法定地價，依土
    地法第148條規定，指土地所有人依該法規定所申報之地價
    ，而在平均地權條例施行區域，係指土地所有人於地政機關
    舉辦規定地價或重新規定地價時之公告期間內申報之地價，
    未於該期間內申報者，以公告地價之80％為其申報地價；另
    地政主管機關應將改良物估計價值數額，送經標準地價評議
    委員會評定後，報請該管直轄市或縣（市）政府公布為改良
    物法定價值，並由直轄市或縣（市）地政機關分別以書面通
    知所有權人，為平均地權條例第16條、土地法第164 條所明
    定。又基地租金之數額，除以基地申報地價為基礎外，尚須
    斟酌基地之位置，工商業繁榮之程度，承租人利用基地之經
    濟價值及所受利益等項，並與鄰地租金相比較，以為決定。
  3.經查：
　　⑴1207、1209號土地坐落於新北市新店區，緊鄰臺北市區，
      並設置多線道路，交通便利，周遭亦有公司行號、高爾夫
      練習場、加油站、洗車廠等商業經營活動，生活機能環境
      堪稱便利等情，經本院至現場勘驗無誤，並有後附google
      地圖、照片可查（見本院卷第37至51頁），且1207、1209
      號土地，於110年公告地價均為每平方公尺4,700元，111
      年公告地價均為每平方公尺5,500元等情，有1207、1209
      號土地登記謄本（見本院卷第77至83頁）及公告地價查詢
      資料（置於卷後證物袋）可憑，故以上開公告地價之80％
      作為1207、1209號土地於110年、111年間之申報地價，則
      依序為3,760元、4,400元。
　　⑵爰審酌系爭土地之位置、附近工商業繁榮程度、被告使用
      各該土地現作為鋪設水泥空地利用等情，本院認相當於租
      金之不當得利以土地申報地價年息6％計算為適當。則原告
      得請求被告自110年11月5日至111年3月31日間每平方公尺
      相當租金之不當得利數額，就1207、1209號土地各為101
      元【計算式：（110年11月5日至110年12月31日：3,760元
      ×6％÷12×1.867）＋（111年1月1日至111年3月31日：4,400
      元×6％÷12×3）＝101.0996元，整數以下四捨五入，下同】
      ，再乘以被告占用1207號土地之面積，及原告各就1207號
      土地之應有部分比例，則被告就占用1207號土地部分，自
      應給付原告張秀月、高張素美、劉家蓁、劉張吉各5,502
      元【計算式：101×1307.34平方公尺×應有部分比例1/24】
      、原告張國豐為4萬9,516元【計算式：101×1307.34平方
      公尺×應有部分比例12/32】；另就被告占用1209號土地部
      分，自應給付原告張秀月、高張素美、劉家蓁、劉張吉各
      6,347元【計算式：101×1508.10平方公尺×應有部分比例1
      /24】，原告張國豐為7萬6,159元【計算式：101×1508.10
      平方公尺×應有部分比例1/2】，及自111年4月1日起至騰
      空返還1207、1209號土地之日止，按月給付原告張秀月、
      高張素美、劉家蓁、劉張吉2,581元【計算式：（1207號
      土地部分：4,400元×6％÷12×1307.34平方公尺×應有部分比
      例1/24）＋（1209號土地部分：4,400元×6％÷12×1508.10平
      方公尺×應有部分比例1/24）】，另原告張國豐則為2萬7,
      375元【計算式：（1207號土地部分：4,400元×6％÷12×130
      7.34平方公尺×應有部分比例12/32）＋（1209號土地部分
      ：4,400元×6％÷12×1508.10平方公尺×應有部分比例1/2）
      】，原告逾此部分之請求，尚不可採。
　　⑶至被告辯稱其占用之範圍並未逾越其應有部分比例云云，
      然被告實非1207、1209號土地之共有人等情，已如前述，
      其對於上開土地既無應有部分，則其前開所辯，亦不可採
      。
五、綜上所述，被告既無權占用原告共有1207、1209號土地如附
    圖所示A⑴、A⑵、B、C、D、F之範圍，自應將上開部分拆除並
    將之返還原告及其他共有人；另被告就各自占用部分，受有
    如附表「本院認應給付不當得利數額」欄所示之利益，應依
    不當得利之法律關係將利益返還原告。從而，原告依民法第
    767條第1項、第821條及第179條之規定請求被告將上開附圖
    所示部分拆除並將該占用部分返還原告及全體共有人，並給
    付原告如附表「本院認應給付不當得利數額」A欄所示及均
    自起訴狀繕本送達翌日起即111年4月8日（見店司補卷第75
    頁）起至清償日止，按年息5％計算之利息，暨按月給付原告
    如附表「本院認應給付不當得利數額」B欄所示，為有理由
    ，應予准許。至逾越此部分之請求，則無理由，應予駁回。
    就原告勝訴部分，兩造陳明願供擔保聲請宣告假執行及免為
    假執行，經核均與法律規定相符，爰分別酌定相當擔保金額
    予以宣告。至原告敗訴部分，其訴既經駁回，其假執行之聲
    請亦失所附麗，應併予駁回。
六、本件事證已臻明確，兩造其餘主張攻擊防禦方法，經本院斟
    酌後，認與判決結果不生影響，爰不予以一一論述，附此敘
    明。
七、據上論結：本件原告之訴為一部有理由、一部無理由。依民
    事訴訟法第79條、第85條第1項、第390條第2項、第392條第
    2項，判決如主文。
中　　華　　民　　國　　111 　年　　8 　　月　　4 　　日
                  民事第七庭    法  官    陳彥君 
以上正本係照原本作成。
如對本判決上訴，須於判決送達後20日內向本院提出上訴狀。如
委任律師提起上訴者，應一併繳納上訴審裁判費。
中　　華　　民　　國　　111 　年　　8 　　月　　4 　　日
                                書記官    吳昭誼
附表：
編號 請求原告別 原告主張自110年11月5日至111年3月31日之不當得利數額 原告主張自111年4月1日起至返還占用1207、1209號土地如附圖A⑴、A⑵、B、C、D、F之範圍占用部分之日止按月給付之不當得利數額 本院認應給付不當得利數額      Ａ：110年11月5日至111年3月31日 Ｂ：自111年4月1日起至返還占用部分之日止按月給付之不當得利數額 1 張秀月 2萬4,864元 5,143元 1萬1,849元 2,581元 2 高張素美 2萬4,864元 5,143元 1萬1,849元 2,581元 3 張國豐 27萬0,840元 5萬5,688元 12萬5,675元 2萬7,375元 4 劉家蓁 2萬4,864元 5,143元 1萬1,849元 2,581元 5 劉張吉 2萬4,864元 5,143元 1萬1,849元 2,581元 （計算式詳判決理由段四、㈡3.，以下僅為備註） 1. 26÷30=0.0000　 0000×6％÷12×1.867=35.0000 0000×6％÷12×3=66 66+35=101 2. 101×1307.34×1/24=5501.0000 000×1508.1×1/24=6346.0000 0000+6347=11849 3. 101×1307.34×12/32=49515.0000 000×1508.1×1/2=76159.00 00000+76159=000000 0. 4400×6％÷12×（1307.34+1508.1）×1/24=2580.82 5. 4400×6％÷12×（1307.34x12/32+1508.1×1/2）=27374.655 6.占用土地之價額： 公告現值27600元/㎡×（1307.34+1508.1）㎡=77,706,144元